【裁判字號】    88,自,1093
【裁判日期】    900614
【裁判案由】    業務過失致死
【裁判全文】
臺灣臺北地方法院刑事判決                        八十八年度自字第一○九三號
    自  訴  人  乙○○
    代  理  人  涂惠民律師
    被      告  丙○○
    選任辯護人  何春源律師
右列被告因業務過失致死案件，經自訴人提起自訴，及台灣台北地方法院檢察署移送
併案（八十九年度偵字第四四八三號），本院判決如左：
    主      文
丙○○無罪。
    理      由
一自訴意旨如附件自訴狀及自訴理由狀影本所示。
二自訴人以被告犯有右揭犯行，係認被告有該電梯未裝設不斷電設備，未裝設錄影監
  視系統，未有防止墜落之防護設備，停電時電梯箱無法回到正常樓層及平時對人員
  管理鬆散，未落實勞工安全衛生教育、訓練，未訂緊急情況處理對策，對避免危害
  發生或擴大之緊急應變訓練不足等之過失，無非以事發後台北市勞工局勞動檢查處
  （下稱北市勞檢處）之人員到現場檢查該電梯之情形，發現電梯箱卡在一、二樓中
  間，電梯箱內緊急照明設備未發揮功能而無燈光，打開電梯外門時發現電梯二側內
  門均被打開，該電梯無防止墜落危害及設備危害之相關措施及設備云云並提出北市
  勞檢處之檢查報告書影本為其論據。
三訊據被告雖坦承自訴人之妻於上揭時地摔死之事實，惟否認有何業務過失，辯稱：
  (一)被害人之死亡，其直接原因為自電梯一、二樓間墜落至地下四樓電梯坑經急救無
    效而死亡，造成戎余慧英墜落之原因則為八十八年七月二十九日晚上十一時三十
    分許之全國無預警之大停電係屬不可抗力，戎余慧英在慌張之際，自行扳開電梯
    車廂內門，在黑暗中不慎掉落，並非電梯之維修有任何疏失而造成的，況電梯之
    維修係委由按裝電梯之崇友公司派專人作專業維修，與台大醫院無關，更與身為
    台大醫院院長（即被告丙○○）無關，因之被害人之死亡，與被告無任何因果關
    係。
  (二)台大醫院為大型之教學醫院，一切設施均依國家標準而設備，電梯之設計與維修
    亦然，該第三十一號電梯與一般稍有不同，為應特殊需要，係專為運送緊急病人
    至開刀房用，電梯門可前後開門，其設計並無缺失，維修亦無不當。
  (三)自訴人指責該電梯打開門時與地面接合處有過大之間隙，此在正常應停之樓層電
    梯門時並無間隙過大之情事，只有在非應停止之處（如樓層與樓層之間）停下時
    ，間隙是否過大係建築及電梯設計問題，與台大醫院無關，更與身為現任台大醫
    院院長（即被告丙○○）無關，被害人戎余慧英如不自行用力扳開電梯門，當不
    致掉落。
  (四)台大醫院下設安全衛生室、工務室等部門，各有職司，其中安全衛生室，設有勞
    工安全管理師及勞工衛生管理師，對於新進技工、工友均有實施勞工安全衛生訓
    練，查自訴人之妻於八十六年四月一日到職，被告任職之台大醫院於民國八十六
    年六月三日及四日實施在職之安全衛生講習訓練在案，有其簽到簿為證，並訂有
    安全衛生工作守則，依規定函請台北市政府勞工局備查在案。至於工務室設有主
    任、組長、技工等人員，負責管理該醫院有關水電、冷氣、電器等之維護，平日
    依規定為必要之維護，自訴人之妻戎余慧英之死亡，依其職業災害檢查報告書指
    出，直接原因為自電梯一樓高處墜落至地下四樓電梯坑處死亡，造成死亡之原因
    則為電梯因停電而暫時停止運轉，戎余慧英沒有依照安全衛生工作守則之規定即
    自行扳開電梯車廂內門，在黑暗中不慎跌落。亦與台大醫院電梯維護之是否疏失
    無關。八十八年七月二十九日晚上十一時三十分之全國大停電為無預警之大停電
    ，就台大醫院而言，係屬不可抗力，台大醫院無法負任何責任。台大醫院之電梯
    領有使用許可證，發生停電事故時，尚在許可證之有效期間內，有該許可證附卷
    ，又該電梯維修，平日該電梯由崇友公司派技術人員駐守保養，亦有保養記錄留
    存於該公司，業據證人賴建銘供證在卷，被告對台大醫院之管理無任何疏失。
  (五)至於併案部分：台北市政府移送書所指違反勞基準法第四十九條規定部分，係以
    台大醫院所屬技工、工友係屬適用勞動基準法之工作，女工從事夜間工作之工作
    場所安全衛生設備與措施應經勞動檢查機構檢查合格，台大醫院未經勞動機構檢
    查合格，即使該院工友於八十八年七月二十九日輪值開刀房大夜班之工作，違反
    勞動基準法第三十條之一第四款、第四十九條之規定等語。
    (ａ)被告醫院對新進技工、工友有實施勞工安全衛生教育講習，並訂有守則函請
        台北市政府勞工局備查在案，已盡其應盡之義務。
    (ｂ)台大醫院為公立醫院，一切均依規定辦理，符合國家標準設備之醫院，何處
        未經勞動檢查機構檢查合格，有無責令改善？移送書未舉證證明。
    (ｃ)查勞動基準法第三十條之一第四款之規定，係指女性勞工除妊娠或哺乳期間
        者外，於夜間工作不受第四十九條之限制，但僱主應提供完善安全衛生設施
        ，被告醫院究竟如何違背第四十九條之規定，移送書未具體指出其如何違反
        ，證據何在？
四經查系爭電梯原設計即無供給電梯運轉（即升降）所使用之不斷電設備，僅有電池
  供應之緊急照明、對講機使用之電力（不足以供給電梯運轉），檢察官及相關人員
  案發後去檢查系爭電梯，測試該電梯各部分功能，特別是前述電池之功能均正常，
  停電時台大醫院中控室值班人員特別去查系爭電梯之對講機詢問是否有人，該對講
  機功能正常，該電梯每年都會請台北市政府工務局委託之中華民國升降設備安全協
  會（下稱升降協會）檢查合格後發給合格證才能使用，而電池是必檢查之項目，電
  梯內門在沒電狀況下，是絕對打不開，基本上電梯是在正常樓層時才會打開門，因
  電池電力與電梯門無關，電池之電力均可維持三十至四十分鐘，電梯之設計就其內
  閉空間是絕對安全，該電梯內門打開後，有一面與電梯通道之牆壁間約有六十二公
  分左右之空隙，之前並沒有注意到該部分之安全問題，事發後討論，認為如做個直
  式隔板，使空隙減小，可以提高安全性，是否做隔板，我國法令未規定，之前主管
  機關檢查過之其他勞工體系之電梯中，亦未見有做隔板，該電梯平日是由廠商崇友
  公司負責維修及保養等情，業據證人即案發後實際前往檢查電梯之市勞檢處職員甲
  ○○、崇友公司技術人員曹原、李春榮及升降協會之丁○○及台大醫院當晚中控室
  之值班人員林中平到庭結證甚詳，證人等與本案均無任何利害關係，且均為其等專
  業上所知之事，其等之證詞，又均為親見聞見之事實，無何偏頗或誤認之虞，其等
  之證言洵可採信。系爭電梯係使用電力運轉，在無電力情狀下，顯不可能自動打開
  電梯之內門，致自訴人之妻摔死，應係自訴人之妻自行用力打開電梯之內門，而不
  慎摔死，是自訴人有關此部分之陳述，與一般物理常識相違，顯不足採。
五至自訴人之妻何以自行用力打開電梯之內門，或係電梯內緊急照明未亮，或是電池
  電力耗盡（電池電力僅能供電三、四十分鍾），電梯內漆黑，心中害怕，想自行脫
  困，或係緊急照明燈雖有亮起，但因不耐久候，自行開門失足致禍等等，原因雖因
  事證不足，無從認定，惟亦與被告無關，理由分述於次：
  (一)台大醫院每年都有訓練課程教導員工遇到火災、斷電等意外時應如何處理，自訴
    人之妻已在台大醫院開刀房工作三年多，也有受過相關訓練，業據台大醫院護理
    長蘇玲華到庭結證甚詳，並有自訴人之妻新進台大醫院接受在職訓練之名冊及簽
    到簿影本在卷可稽，自訴人之妻確有參加在職訓練，被告對新進人員之管理訓練
    ，授權由台大醫院相關人員負責，台大醫院對新進人員之訓練並無缺失，況被告
    身為院長，既不親自負責人員訓練，對於自訴人之妻之危險行為，無從負責。
  (二)電梯停電時，在電梯內之人員，應利用電梯內之對講機對外連絡，並靜待救援，
    此為一般人應有之常識。自訴人之妻顯然未靜待救援，而為危險之脫困行動致生
    意外，自非被告之過失。至市檢處指「台大醫院未落實勞工安全衛生教育訓練，
    針對作業時可能遇到之緊急情況，未訂定處理對策，未確實宣導、教育為本件意
    外事故發生之基本原因云云，惟依卷附之同一報告中，竟又謂「勞工安全衛生管
    理單位」、「勞工安全衛生委員會」、「勞工安全衛生管理人員」、「勞工安全
    衛生工作守則」均已依規定設置，並已辦理勞工安全衛生教育訓練，並自動檢查
    該電梯等，互相矛盾，自不足為被告有何過失之認定。
六系爭電梯其設計合於相關法令之規定，並經檢查合格發給執照後使用，平日並由廠
  商定時維修保養，被告又未參與該電梯之設計、維修、保養，被告又非負責此業務
  ，以台大醫院規模之大，絕非被告一人得以獨力綜理全院事務，勢必分層負責，由
  各部門各司所職。台大醫院內之電梯發生意外事故，台大醫院對電梯、人員之管理
  、訓練，依前所述，本無過失，被告本不負任何過失責任，縱然台大醫院對系爭電
  梯、人員之管理、訓練有何疏失，然基於分層負責，被告對於各部門之疏失，在未
  經證明被告知情下，被告亦不負刑法過失責任。
七按犯罪事實，應依證據認定之，無證據不得推定其犯罪事實。又不能證明被告犯罪
  者，應諭知無罪之判決，刑事訴訟法第一百五十四條、第三百零一條第一項分別定
  有明文。本件依卷內事證，不足以證明被告有自訴人所指之犯行，此外又查無其他
  被告有此犯行之事證，不能證明被告犯罪，本院自應依法諭知被告無罪。
八併案部分因與本件無裁判上一罪關係，應退由公訴人另為偵辦，併此明。
據上論斷，應依刑事訴訟法第三百四十三條、第三百零一條第一項判決如主文。
中      華      民      國       九十       年     六     月    十四    日
                                  臺灣臺北地方法院刑事第五庭
                                        法    官  劉  亭  柏
右正本證明與原本無異。
如不服本判決，應於判決送達後十日內，向本院提出上訴狀。
                                        書 記 官  羅  欣  宜
中      華      民      國       九十       年     六     月     廿     日


司法院資訊處製作；財團法人民間司法改革基金會備份。
